【裁判字號】    99,交上易,25
【裁判日期】    990422
【裁判案由】    過失傷害
【裁判全文】
臺灣高等法院刑事判決                99年度交上易字第25號
上  訴  人  臺灣臺北地方法院檢察署檢察官
上  訴  人
即  被  告  甲○○
指定辯護人  林順益律師
上列上訴人因被告過失傷害案件，不服臺灣臺北地方法院98年度
交易字第286號，中華民國98年12月11日第一審判決（起訴案號
：臺灣臺北地方法院檢察署98年度偵字第8909號），提起上訴，
本院判決如下：
    主  文
原判決撤銷。
甲○○因過失傷害人，處有期徒刑月，如易科罰金，以新臺幣
壹仟元折算壹日。
    事  實
一、甲○○未領有普通重型機器腳踏車（下稱重型機車）執照，
    於民國九十七年十二月三十一日下午搭乘其夫所騎乘車牌號
    碼Ｍ八Ｙ－九六０號重型機車，前往臺北市○○○路上郵局
    途中，行至臺北市○○○路接近羅斯福路交岔路口前，因其
    夫有事須先離去，逕換由甲○○無駕駛執照騎乘上開重型機
    車行駛，於同日下午二時十五分許，沿臺北市○○街往同市
    ○○○路（由東向西，原判決誤認係由西往東）方向行駛至
    同街四八巷口之無號誌交岔路口左轉彎時，應注意汽車駕駛
    人，應注意汽車行駛至交岔路口，左轉彎時，應距交岔路口
    三十公尺前顯示方向燈或手勢，換入內側車道或左轉車道，
    行至交岔路口中心處左轉，並不得占用來車道搶先左轉，且
    應注意轉彎車應讓直行車先行，而依當時情狀，並無不能注
    意之情事，竟疏未注意在距上開交岔路口三十公尺前顯示方
    向燈或手勢，復疏未注意讓直行車先行，先在該交岔路口處
    其行車方向車道外側路邊暫停後，始顯示方向燈貿然自路旁
    暫停處直接左轉進入臺北市○○街四八巷，致對向騎乘車牌
    號碼ＢＬＸ－九五八號重型機車，沿同街往大安森林公園（
    由西向東，原判決誤載為由東往西）方向行駛，欲直行通過
    上開無號誌交岔路口，惟亦疏未注意與前方車號不詳之營業
    小客車保持隨時可煞停距離之乙○○，見狀煞避不及，失控
    倒地滑行，因此受有下背及雙膝挫傷、左手擦傷及因下背挫
    傷合併腰第四、五脊椎融合術後骨釘鬆脫等傷害。
二、案經乙○○訴由臺北市政府警察局大安分局報請臺灣臺北地
    方法院檢察署檢察官偵查起訴。
    理  由
壹、程序方面
一、按被告以外之人於偵查中向檢察官所為之陳述，除顯有不可
    信之情況者外，得為證據，刑事訴訟法第一百五十九條之一
    第二項定有明文。此乃因檢察官訊問證人、鑑定人等被告以
    外之人時，均能遵守法律規定而不致違法取供，並令具結，
    可信性極高，為兼顧理論與實務而設。故被告、辯護人如主
    張證人於偵查中所為證言顯有不可信之情形者，本乎當事人
    主導證據調查原則，自應負舉證責任，否則，被告以外之人
    向檢察官所為之陳述，毋庸另為證明，即得作為認定被告犯
    罪之證據。查證人即告訴人乙○○於偵查中之供證，業經檢
    察官依法令其具結，而被告或辯護人復未指出並證明其證言
    有何顯不可信之情況，且無其他事證足資認定其於檢察官訊
    問時有受違法取供情事，並已於原審審理中，由被告及辯護
    人踐行對質詰問之程序，即屬合法調查之證據，得作為本案
    之證據，合先敘明。
二、卷附天主孝耕莘醫院永和分院出具告訴人受傷之診斷證明書
    ，乃該院從事醫療業務之醫師，因告訴人純為查明病因並以
    接受治療為目的，而到該院就醫診治，醫師於例行性之診療
    過程中，對告訴人所為醫療行為，於業務上出具之診斷書，
    屬於醫療業務上或通常醫療業務過程所製作之證明文書，依
    刑事訴訟法第一百五十九條之四第二款規定，亦得為本案之
    證據。
貳、實體方面
一、訊據上訴人即被告甲○○固坦承其有於上開時、地騎乘上開
    重型機車與告訴人乙○○所騎乘之上開重型機車發生交通事
    故之事實，惟矢口否認有何過失傷害犯行，辯稱：其係確認
    對向之計程車禮讓其左轉時始行轉彎，並非貿然左轉，本件
    車禍之原因實係告訴人車速過快，且未注意車前狀況，而失
    控倒地滑行，並撞及其機車後側，是並無過失云云。指定辯
    護人辯護意旨略以：告訴人自承其係為閃避前方之計程車，
    始人車倒地，足見其受傷與被告之無照騎車行為並無何因果
    關係等語。
二、經查：
  (一)本件交通事故之肇事經過，業據證人即告訴人乙○○於原審
    供證：伊當時騎乘上開重型機車，沿著臺北市○○街要往大
    安森林公園的方向走，快到金華街四八巷口的時候，就發現
    前面對向車道由被告騎乘之前揭機車好像要轉不轉的，後來
    前方大家的車都慢速下來，後來被告之機車就往左邊路邊停
    ，等到大家加速要過的時候，被告又突然左轉要過四八巷，
    當時伊前面只有壹台計程車，因為被告的機車突然左轉出來
    要進四八巷口，然後前方計程車突然緊急煞住，伊也緊急煞
    車，但是煞不住，伊當時想說因為煞不住車子會往前撞到計
    程車，所以伊就把車子往左倒，後來車還是沒有辦法煞住，
    所以伊人車就一起往左邊滑出去等語綦詳（原審卷第三二頁
    至第三四頁）。
  (二)又被告於偵查中及原審坦認：其當日原係受其夫騎乘上開重
    型機車搭載前往臺北市○○○路郵局，行至臺北市○○○路
    接近羅斯福路之交岔路口前時，其夫因臨時有事需先行離開
    ，故換由其騎乘上開重型機車前往，其沿臺北市○○街行駛
    至該街四八巷口之無號誌交岔路口左轉時，係先在該無號誌
    交岔路口之路旁暫停後，始顯示左轉方向燈，直接自路旁暫
    停處左轉進入上開四八巷，當時對向有一車號不詳之營業小
    客車及告訴人所騎乘之上開重型機車欲直行通過該無號誌之
    交岔路口，告訴人即係因其左轉致人車倒地受傷等語（偵查
    卷第二一頁；原審卷第一三一頁反面至第一三四頁），並參
    以被告於本件道路交通事故現場圖上所標示肇事前之停車待
    轉地點（如代號△１）顯示，其在上開巷口開始左轉前，在
    該交岔路口靠右路旁暫停後開始左轉之位置（偵查卷第一一
    頁），足見告訴人上開證述內容屬實可採。是被告在本件交
    通事故發生前，騎乘上開重型機車行經上開無號誌交岔路口
    左轉彎時，並未在距離該交岔路口三十公尺前顯示方向燈或
    手勢，而係先在上開交岔路口處其行車方向車道外側路旁暫
    停後，始貿然自其路旁暫停處突然顯示左轉方向燈後直接左
    轉進入前開四八巷，洵堪認定。
  (三)再者，被告貿然自路旁暫停位置直接左轉進入上開四八巷之
    前，已見對向有車號不詳之營業小客車及告訴人所騎乘之上
    開重型機車減速慢行欲直行通過上開無號誌交岔路口乙節，
    既經被告於原審坦認在卷（原審卷第一三四頁反面），則被
    告自應禮讓對向直行之該輛車號不詳之營業小客車及告訴人
    所騎乘之上開重型機車先行，要無僅憑一己之覺遽認該輛營
    業小客車欲禮讓其先行，即可逕自其行車方向車道外側路旁
    暫停處貿然直接左轉之理。況依被告於原審供稱：「（你的
    意思是說你感覺計程車要讓你你才轉，你開始轉當時你的車
    輛位置是還在靠右的路邊那裡嗎？）對。」等語觀之（原審
    卷第一三四頁反面），被告徒憑感覺自認該輛營業小客車欲
    讓其先行時，被告既係仍騎車在路旁暫停，則該輛行駛在告
    訴人所騎乘上開重型機車前方，車號不詳營業小客車在根本
    無從得知被告行車動向為何之情形下，豈有禮讓被告先行左
    轉之可能。是以，被告辯稱：其係見對向車號不詳之營業小
    客車減速，欲禮讓其轉彎時，始開始左轉，並未貿然左轉，
    告訴人失控倒地滑行與其無關云云，要屬事後避就之詞，不
    足採信。由上，足認本件交通事故之發生，係因被告騎車行
    經上開無號誌交岔路口左轉彎時，疏未注意在距離交岔路口
    三十公尺前，顯示方向燈或手勢，且疏未注意禮讓直行車即
    告訴人所騎乘之上開重型機車先行，而係先在上開交岔路口
    處其行車方向車道外側路旁暫停後，始貿然自其路旁暫停處
    顯示左轉方向燈後突然直接左轉進入臺北市○○街四八巷，
    致告訴人見狀煞避不及失控倒地滑行所致。
  (四)至被告雖辯稱：其所騎乘之上開重型機亦遭告訴人所騎乘之
    上開重型機車自後撞擊往前滑行後倒地受傷云云。然在本件
    交通事故發生時，尚有一車號不詳之營業小客車同向行駛在
    告訴人所騎乘之上開重型機車前方之事實，業據被告及告訴
    人於偵查及原審分別供述及供證在卷，已如前述。而被告所
    騎乘之上開重型機車右後側遭撞擊往前滑行後倒地一節，固
    經被告於原審供述，並提出車損照片為證（偵查卷第五六頁
    ）。惟告訴人迭於偵審中均堅決否認其機車因煞避不及失控
    倒地滑行前、後，曾自後擦撞被告之機車乙情，且被告對於
    所騎乘之上開重型機車右後側究係遭何車輛撞擊一節，根本
    毫無所悉，亦據被告於原審坦認在卷（原審卷第一三三頁反
    面、第一三四頁）。而上開車損照片係被告於告訴人提出本
    案告訴後始於九十八年四月二十二日具狀附呈於檢察官，且
    係在未經告訴人及處理警員共同確認是否車損位置之情形下
    自行拍攝，是上開車損係何時發生自無從確認，尚難資為被
    告指稱係遭告訴人撞擊之佐證。再參諸被告於原審審理時，
    在本件道路交通事故現場圖上以△３所標示其所騎乘之上開
    重型機車右後側遭撞擊之位置，以及在本件道路交通事故現
    場圖上以△４所標示其起身後回頭時所見告訴人人車倒地之
    位置，二者相去甚遠（偵查卷第一一頁；原審卷第一三四頁
    ），被告所騎乘之上開重型機車右後側實無遭告訴人所騎乘
    之上開重型機車撞擊之可能。
  (五)按「汽車行駛至交岔路口，其行進、轉彎，應依下列規定：
    ‧‧‧五左轉彎時，應距交岔路口三十公尺前顯示方向燈或
    手勢，換入內側車道或左轉車道，行至交岔路口中心處左轉
    ，並不得占用來車道搶先左轉。‧‧‧七轉彎車應讓直行車
    先行。‧‧‧」，道路交通安全規則第一百零二條第一項第
    五款、第七款分別定有明文。查上開肇事路口，係一無號誌
    交岔路口，亦經被告於原審供述在卷（原審卷第三六頁、第
    一三三頁反面），且該無號誌交岔路口處並未劃設快、慢車
    道，而係雙向各一車道，路口路面劃有網狀之黃色標線，有
    被告所提出之現場照片在卷可參（偵查卷第五六頁）。被告
    為汽車駕駛人，於上揭時、地駕車行經上開無號誌之交岔路
    口時，自應遵守前揭道路交通安全規則之規定，在應距交岔
    路口三十公尺前顯示方向燈或手勢，且應讓直行車先行。而
    本件交通事故發生時，係日間有自然光線，其所行經之上開
    無號誌交岔路口並任何阻礙被告視線之障礙物，其自可確切
    掌握路上人、車之動態，殊無不能注意之情事，竟均疏未注
    意及此，即貿然左轉，致生本件交通事故，被告行為顯有過
    失甚明。雖告訴人騎乘上開重型機車行經上開無號誌交岔路
    口時，亦疏未依道路交通安全規則第九十四條第一項之規定
    ，與前方車號不詳之營業小客車保持隨時可煞停距離，致見
    狀煞避不及失控倒地滑行，對於本件交通事故之發生亦與有
    過失，然亦不能因此免除被告之刑責。又告訴人確因本件交
    通事故，因此受有下背及雙膝挫傷、左手擦傷及因下背挫傷
    合併腰第四、五脊椎融合術後骨釘鬆脫等傷害，需再行脊椎
    前融合固定術，亦經告訴人於原審供證綦詳，並有財團法人
    天主教耕莘醫院永和分院醫療費用收據十六份、神經內科肌
    電圖檢查報告、神經內科周邊神經傳導報告、手術同意書各
    一份、乙種診斷證明書二份及九十八年十月十九日耕永醫字
    第九八一０四三號函暨函覆之病歷資料及附件說明資料各一
    份在卷可按（偵查卷第二六至四七頁；原審卷第四二至一二
    六頁）。是告訴人所受上開傷害與被告之過失行為間，具有
    相當因果關係甚明，被告自應就其過失行為負責。
  (六)綜上所述，被告及指定辯護人辯稱：被告並無過失，告訴人
    之受傷與被告騎車轉彎行為無何因果關係云云，要無足採。
    本件事證明確，被告上開過失傷害犯行，洵堪認定，應予依
    法論科。
三、核被告所為，係犯刑法第二百八十四條第一項前段之過失傷
    害罪。被告未領有重型機車駕駛執照，業經被告於原審及本
    院坦認在卷，猶無照騎乘上開重型機車肇事，因而致告訴人
    受傷，應依道路交通管理處罰條例第八十六條第一項規定，
    加重其刑。
四、原判決對被告論罪科刑，固非無見。惟按有期徒刑最低度為
    二月以上；有期徒刑加減者，其最高度及最低度同加減之，
    刑法第三十三條第三款、第六十七條定有明文。本件原判決
    認定被告係無照駕車，且疏未注意在距交岔路口三十公尺前
    顯示方向燈或手勢，及未注意讓直行車先行，致告訴人煞車
    不及，人車倒地受傷，應成立刑法第二百八十四條第一項前
    段之一般過失傷害罪，並應依道路交通管理處罰條例第八十
    六條第一項規定加重其刑，而刑法第二百八十四條第一項前
    段規定，因過失傷害人者，處六月以下有期徒刑、拘役或五
    百元以下罰金（罰金提高三十倍），原判決選科有期徒刑，
    則加重結果自應超過二月以上，方為適法，乃竟「處有期徒
    刑貳月，如易科罰金，以新臺幣壹仟元折算壹日」，揆諸前
    開說明，顯屬違誤。檢察官上訴以原審量刑過輕，為有理由
    ，雖被告上訴否認犯罪，為無理由，然原判決既有可議，自
    屬無法維持，應由本院將原判決撤銷改判。爰審酌被告無不
    良前科，素行尚佳，有本院被告前案紀錄表在卷可憑，其對
    於發生本件交通事故之過失程度、告訴人亦與有過失及所受
    傷害情形、被告迄今尚未與告訴人達成民事和解，賠償告訴
    人所受損害，及犯後態度等一切情狀，量處有期徒刑三月，
    並諭知易科罰金之折算標準。
據上論斷，應依刑事訴訟法第三百六十九條第一項前段、第三百
六十四條、第二百九十九條第一項前段，刑法第二百八十四條第
一項前段、第四十一條第一項前段，道路交通管理處罰條例八十
六條第一項，刑法施行法第一條之一，判決如主文。
本案經檢察官呂光華到庭執行職務。
中    華    民    國    99    年    4     月    22    日
                  刑事第二十一庭審判長法  官  蔡聰明
                                      法  官  趙文
                                      法  官  楊力進
以上正本證明與原本無異。
本件不得上訴。
                                      書記官  彭威翔
中    華    民    國    99    年    4     月    22    日
附錄本案論罪科刑法條：
刑法第二百八十四條：
因過失傷害人者，處 6 月以下有期徒刑、拘役或 5 百元以下罰
金，致重傷者，處 1 年以下有期徒刑、拘役或 5 百元以下罰金
。
從事業務之人，因業務上之過失傷害人者，處 1 年以下有期徒
刑、拘役或 1 千元以下罰金，致重傷者，處 3 年以下有期徒刑
、拘役或 2 千元以下罰金。

司法院資訊處製作；財團法人民間司法改革基金會備份。
